---
# Só mude aqui!!!!
author: "Lucas Reis Oliveira de Andrade"
title: "Regressão Linear"
bibliography: referencias.bib
# A partir daqui nao faca alteracoes!!!!!
link-citations: true
csl: associacao-brasileira-de-normas-tecnicas-ipea.csl
subtitle: "<a href='https://bendeivide.github.io/courses/epaec/' target='_blank'>Estatística e Probabilidade</a> </br> <a href='https://bendeivide.github.io' target='_blank'>Prof. Ben Dêivide (DEFIM/CAP/UFSJ)</a>"
include-before-body: header.html
date: now
date-format: "DD/MM/YYYY, HH:mm"
lang: pt-BR
format:
  html:
    toc: true
    number-sections: true
    theme: bootstrap
    #css: styles.css
    code-fold: true
    code-tools: true
execute:
  echo: true
  warning: false
  message: false
---

# Introdução 
 
Na inferência estatística aplicada à engenharia, frequentemente o pesquisador necessita ir além da simples comparação de médias entre grupos isolados (como realizado nos testes de hipóteses). Muitas vezes, o objetivo central é compreender a natureza da relação entre variáveis quantitativas, permitindo não apenas explicar um fenômeno, mas também prever o comportamento de um sistema sob diferentes condições. É nesse cenário que se destaca a Análise de Regressão Linear.

A regressão linear é uma técnica estatística robusta que busca modelar o relacionamento matemático entre uma variável dependente (ou variável de resposta, $Y$) e uma ou mais variáveis independentes (ou variáveis preditoras, $X$). No contexto da otimização de processos mecânicos e físicos, como o arremesso de um projétil por uma catapulta, a regressão nos permite traçar uma função empírica que descreve como a manipulação do ângulo de lançamento afeta diretamente a distância percorrida pela bolinha.

Dessa forma, o estudo de regressão transcende a análise descritiva, fornecendo parâmetros quantitativos essenciais para calibrar o equipamento e encontrar as condições operacionais que maximizem o seu desempenho.

# Objetivos

Este relatório tem como propósito central a aplicação do estudo de regressão linear aos dados experimentais da catapulta. Especificamente, busca-se:

**Investigar a associação:** Verificar estatisticamente se existe uma relação funcional entre o ângulo selecionado na variável $B^+$ ($X$) e a distância de arremesso alcançada ($Y$).

**Modelagem matemática:** Determinar a equação da reta (ou curva) de regressão que melhor se ajusta aos dados observados no experimento.

**Validação do modelo:** Avaliar a significância do modelo de regressão encontrado através de testes de hipóteses e verificar sua adequação para explicar a variabilidade dos dados.

**Otimização:** Utilizar o modelo validado para identificar qual ângulo de arremesso proporciona a maior distância média percorrida pela bolinha em metros.


# Descrição do experimento

Para a execução do experimento foram usados os seguintes materiais:

- 1 Catapulta de mesa

- 1 Bolinha de tênis de mesa

- 1 Trena

- 2 Grampos de mesa

O experimento foi executado após fixarmos a catapulta em uma mesa. Uma pessoa ficou responsável pelo lançamento e pela anotação das medidas. Enquanto outros dois ficaram responsáveis pelo apontamento e medição das distâncias dos lançamentos. Para os lançamentos referentes a este relatório, foram executados 2 lançamentos em cada nível da variável B+. Totalizando, dessa forma, 18 arremessos. O experimento ocorreu conforme o esperado, apenas com a ressalva de que quando nós, da turma de Telecomunicações fomos executar a prática, a bolinha estava rachada.

# Fundamentação Teórica

Enquanto os testes de hipóteses convencionais (como o Teste t) são ideais para comparar parâmetros entre categorias discretas (ex: Nível V vs. Nível VII), a Análise de Regressão Linear Simples é a ferramenta estatística adequada quando ambas as variáveis de interesse são quantitativas e contínuas.

Neste experimento, desejamos entender como a variável preditora, que chamaremos de $X$ (o ângulo da catapulta), influencia a variável resposta, $Y$ (a distância percorrida). O objetivo é encontrar uma função linear que descreva essa relação com o menor erro possível.

## O modelo matemático

A regressão linear simples postula que a relação verdadeira entre $X$ e $Y$ na população pode ser descrita pela equação de uma reta, acrescida de um termo de erro aleatório:

$$Y_i = \beta_0 + \beta_1 X_i + \epsilon_i$$

Onde:

- $Y_i$: É o valor observado da variável dependente (distância).

- $X_i$: É o valor observado da variável independente (ângulo).

- $\beta_0$: É o intercepto (o valor esperado de $Y$ quando $X = 0$).

- $\beta_1$: É o coeficiente angular (a taxa de variação média em $Y$ para cada unidade de incremento em $X$).

- $\epsilon_i$: É o erro aleatório (resíduo), que engloba todas as influências sobre $Y$ que não são explicadas por $X$. Assume-se que os erros são independentes e seguem uma distribuição normal com média zero e variância constante, $\epsilon \sim N(0, \sigma^2)$.

## Estimação dos Parâmetros: O Método dos Mínimos Quadrados

Na prática, os verdadeiros parâmetros populacionais ($\beta_0$ e $\beta_1$) são desconhecidos. Eles devem ser estimados a partir da amostra (nossos $n = 18$ lançamentos). O método estatístico padrão para isso é o Método dos Mínimos Quadrados Ordinários (MQO).

O MQO busca encontrar os estimadores $\hat{\beta}_0$ e $\hat{\beta}_1$ que minimizam a soma dos quadrados dos resíduos (a diferença entre os valores observados $Y_i$ e os valores preditos pela reta $\hat{Y}_i$):

$$\text{Minimizar: } \sum_{i=1}^{n} (Y_i - \hat{Y}_i)^2 = \sum_{i=1}^{n} (Y_i - (\hat{\beta}_0 + \hat{\beta}_1 X_i))^2$$

Através do cálculo diferencial, as equações normais que solucionam esse problema fornecem as seguintes fórmulas exatas para os coeficientes:

$$\hat{\beta}_1 = \frac{\sum_{i=1}^{n} (X_i - \bar{X})(Y_i - \bar{Y})}{\sum_{i=1}^{n} (X_i - \bar{X})^2}$$

$$\hat{\beta}_0 = \bar{Y} - \hat{\beta}_1 \bar{X}$$

Onde $\bar{X}$ e $\bar{Y}$ são as médias amostrais do ângulo e da distância, respectivamente.

## Avaliação da Significância e Adequação do Modelo

Após calcular a reta de regressão, é imperativo validar se o modelo possui significância estatística. Isso é feito respondendo a duas perguntas fundamentais:

**1. O modelo de regressão é significativo?** (Teste de Hipóteses)Para verificar se existe, de fato, uma associação linear estatisticamente válida entre as variáveis, testamos o coeficiente angular ($\beta_1$). Se o ângulo não tiver efeito algum sobre a distância, a reta será horizontal ($\beta_1 = 0$). Portanto, formulam-se as seguintes hipóteses:

- Hipótese Nula ($H_0$): $\beta_1 = 0$ (Não existe associação linear entre $X$ e $Y$).

- Hipótese Alternativa ($H_1$): $\beta_1 \neq 0$ (Existe associação linear significativa entre $X$ e $Y$).

A validação dessa hipótese é tipicamente conduzida através da Tabela de Análise de Variância (ANOVA) da regressão (Teste F) ou pelo Teste t de Student aplicado ao coeficiente $\hat{\beta}_1$. Em ambos os casos, a decisão baseia-se na comparação do Valor-p com o nível de significância $\alpha$.

**2. O modelo é adequado para explicar a relação? (Coeficiente de Determinação)** Mesmo que a associação seja significativa, precisamos medir a "qualidade" desse ajuste. Isso é feito através do Coeficiente de Determinação ($R^2$):

$$R^2 = \frac{\text{Soma dos Quadrados da Regressão}}{\text{Soma dos Quadrados Totais}}$$

O $R^2$ varia de $0$ a $1$ (ou $0\%$ a $100\%$). Ele representa a proporção da variabilidade total da variável resposta (distância) que é matematicamente explicada pelo modelo de regressão (ângulo). Quanto mais próximo de $1$, mais os pontos experimentais se alinham perfeitamente sobre a reta ajustada.

## Demonstração computacional inicial

Para aplicar os conceitos teóricos aos dados do experimento, transcrevemos as observações do Grupo 1 (onde variamos o ângulo). Conforme solicitado no roteiro, a distância arremessada ($Y$) deve ser analisada em metros, portanto, os dados anotados originalmente em centímetros foram convertidos.

Abaixo, apresentamos o código em R utilizado para construir o modelo linear, calcular os coeficientes e estruturar a Tabela de Análise de Variância (ANOVA).

```{r}
#| label: modelo-regressao
#| echo: true

# 1. Entrada de Dados: Ângulos (X) e Distâncias anotadas no caderno (em cm)
angulo <- c(170, 170, 160, 160, 150, 150, 140, 140, 130, 
            130, 120, 120, 110, 110, 100, 100, 90, 90)

distancia_cm <- c(21, 47, 106, 105, 159, 174, 234, 233, 279, 
                  277, 290, 313, 295, 295.5, 306, 305, 292, 277)

# 2. Conversão para metros (Y)
distancia_m <- distancia_cm / 100

# 3. Criação do Modelo de Regressão Linear Simples
modelo <- lm(distancia_m ~ angulo)

# 4. Extração e Tradução dos Coeficientes
coeficientes <- summary(modelo)$coefficients
tabela_coef <- data.frame(
  Estimativa = round(coeficientes[, 1], 4),
  Erro_Padrao = round(coeficientes[, 2], 4),
  Valor_t = round(coeficientes[, 3], 3),
  Valor_p = formatC(coeficientes[, 4], format = "e", digits = 3)
)
rownames(tabela_coef) <- c("Intercepto (β0)", "Ângulo (β1)")

knitr::kable(tabela_coef, 
             caption = "Tabela 1: Estimativa dos Coeficientes da Regressão Linear",
             align = "c")

# 5. Extração e Tradução das Métricas do Modelo (R² e Teste F)
R_quadrado <- round(summary(modelo)$r.squared * 100, 2)
estatistica_f <- summary(modelo)$fstatistic
p_valor_modelo <- pf(estatistica_f[1], estatistica_f[2], estatistica_f[3], lower.tail = FALSE)

metricas_modelo <- data.frame(
  R_Quadrado_Perc = paste0(R_quadrado, "%"),
  Estatistica_F = round(estatistica_f[1], 2),
  Graus_Liberdade = paste0(estatistica_f[2], " e ", estatistica_f[3]),
  Valor_p_Global = formatC(p_valor_modelo, format = "e", digits = 3)
)

knitr::kable(metricas_modelo, 
             caption = "Tabela 2: Métricas de Adequação Global do Modelo",
             align = "c",
             col.names = c("R² (%)", "Estatística F", "Graus de Liberdade", "Valor-p (Global)"))
```

# Respostas as questões propostas

**1.** Existe associação entre a distância percorrida pela bolinha e o ângulo escolhido na variável $B^+$ na catapulta?

Sim, existe uma forte associação estatística. A observação dos dados indica que a variação do ângulo de lançamento afeta diretamente a distância alcançada pela bolinha, configurando uma relação de dependência entre essas variáveis no domínio testado ($90^\circ$ a $170^\circ$).

**2.** Qual a forma dessa associação (modelo de regressão)?

A associação foi modelada através de uma Regressão Linear Simples. A forma matemática que descreve essa relação é dada pela equação da reta:

$$\hat{Y} = \hat{\beta}_0 + \hat{\beta}_1 X$$

Onde $\hat{Y}$ é a distância estimada em metros, $X$ é o ângulo selecionado, $\hat{\beta}_0$ é o intercepto e $\hat{\beta}_1$ é o coeficiente angular da reta (cujos valores numéricos foram calculados e apresentados na Tabela 1).

**3.** Qual o nível de significância?

Como o roteiro não estabelece um valor explícito, adota-se o padrão consagrado em experimentos de engenharia e ciências exatas: o nível de significância é $\alpha = 0,05$ (ou $5\%$).

**4.** Quais hipóteses são estudadas para verificar se o modelo de regressão é significativo?
Para validar a significância do modelo, testa-se o coeficiente angular ($\beta_1$). Se o ângulo não influenciasse a distância, a reta seria horizontal (inclinação zero). Logo, as hipóteses estatísticas são:

- Hipótese Nula ($H_0$): $\beta_1 = 0$ (O ângulo não possui efeito linear sobre a distância).

- Hipótese Alternativa ($H_1$): $\beta_1 \neq 0$ (Existe uma associação linear significativa entre o ângulo e a distância).

**5.** O modelo de regressão encontrado é adequado para explicar a relação entre as variáveis envolvidas?

Sim, o modelo linear demonstra adequação para explicar a relação geral de descida observada. Essa adequação é comprovada numericamente pelo Coeficiente de Determinação ($R^2$) e pelo Teste F da ANOVA (apresentados na Tabela 2). O valor de $p$ do modelo é estritamente menor que $\alpha = 0,05$, o que nos leva a rejeitar $H_0$, e o alto percentual de $R^2$ indica que a maior parte da variabilidade da distância é explicada com sucesso pela variação do ângulo imposta na catapulta.

**6.** Apresente o gráfico de regressão linear.

A representação visual do modelo permite inspecionar o ajuste da reta aos pontos experimentais reais. Abaixo, o código utilizado para a geração do gráfico de dispersão com a reta de regressão sobreposta:

```{r}
#| label: grafico-regressao
#| echo: true
#| fig-align: "center"

# Utilizando os vetores criados na seção anterior (angulo e distancia_m)

# Plotando o gráfico de dispersão
plot(angulo, distancia_m, 
     main = "Gráfico de Dispersão e Reta de Regressão Linear",
     xlab = "Ângulo da Variável B+ (Graus)",
     ylab = "Distância Arremessada (Metros)",
     pch = 16,        # Formato do ponto (círculo preenchido)
     col = "blue",    # Cor dos pontos
     cex = 1.2,       # Tamanho dos pontos
     xlim = c(80, 180), 
     ylim = c(0, 3.5))

# Sobrepondo a reta de regressão calculada
abline(modelo, col = "red", lwd = 2)

# Adicionando linhas de grade para facilitar a leitura
grid(nx = NULL, ny = NULL, col = "lightgray", lty = "dotted")

```

# Conclusão

Neste relatório, aplicamos a Análise de Regressão Linear Simples para estudar a cinemática de lançamento de uma catapulta. Ao investigar a variável $B^+$ (ângulo) como preditora para a distância alcançada ($Y$), constatamos a existência de uma relação funcional mensurável.

O processamento computacional dos dados validou o método dos Mínimos Quadrados Ordinários (MQO), gerando estimativas consistentes para os coeficientes do modelo. Por meio dos testes de hipóteses estatísticos ($H_0: \beta_1 = 0$) operando a um nível de significância de $5\%$, as evidências comprovaram a validade da regressão, rejeitando a alegação de que o ângulo não influencia o arremesso.

Além disso, a análise do coeficiente de determinação ($R^2$) ratificou que o modelo linear constitui uma ferramenta adequada para descrever e prever esse comportamento físico em primeira aproximação. A visualização gráfica final consolidou o entendimento da dinâmica do sistema, destacando que os lançamentos na faixa de $100^\circ$ a $110^\circ$ representam o ponto de máxima eficiência do equipamento para as condições dadas. Isso demonstra a eficácia da estatística modelar como instrumento vital para a calibração e otimização de projetos de engenharia.


